臺灣臺中地方法院民事判決
108年度保險字第10號
原      告  黃琬瑜  
訴訟代理人  謝心怡  
被      告  遠雄人壽保險事業股份有限公司

法定代理人  孟嘉仁  
訴訟代理人  劉瑩玲律師
當事人間請求給付保險金事件，本院於民國111年4月15日言詞辯
論終結，判決如下：
    主    文
原告之訴及假執行之聲請均駁回。
訴訟費用由原告負擔。
    事實及理由
一、原告起訴主張：
　　原告於民國104年5月4日向被告投保遠雄人壽安心終身壽險2
    0年期（保單號碼0000000000），並附加遠雄人壽好安心住
    院醫療健康保險附約（下稱「好安心住院醫療附約」），原
    告嗣於105年9月10日至106年6月10日因抗磷脂抗體症候群住
    院治療共11次，治療期間共支出住院病房費新臺幣（下同）
    9,000元、出院療養金5,400元、住院醫療費用665,085元，
    總計為679,485元。嗣原告向被告提出保險金給付申請，被
    告於107年6月以該疾病為保前疾病及保單除外條款中不孕症
    相關治療拒賠，迄今未給付。然原告於104年9月6日才診斷
    此疾病，並非保前疾病。且抗磷脂抗體症候群為自體免疫疾
    病，非不孕症相關疾病，被告仍應依約理賠。並聲明：㈠被
    告應依約給付原告保險金679,485元，及自起訴狀繕本送達
    翌日起，按年息10％計算之利息。㈡願供擔保，請准宣告假執
    行。
二、被告則以：
　㈠原告於104年5月4日向被告投保遠雄人壽安心終身壽險20年期
    ，並附加好安心住院醫療附約2計畫，保單號碼0000000000
    。依好安心住院醫療附約第2條第4項前段：「本附約所稱「
    疾病」係指被保險人自本附約生效日起持續三十日或復效日
    、續保日起所發生之疾病。」。
　㈡原告並未證明確實罹患「抗磷脂抗體症候群」：
　⒈抗磷脂症後群主要臨床表現為「1.靜脈阻塞2.不明原因的懷
    孕併發症：10週前流產三次以上、10週後發生胎死腹中、懷
    孕34週前發生子癲前症而且因此早產。3.相關抽血檢查：抗
    心脂抗體(anti-cardiolipinlgG/lgM)、抗beta2醣蛋白抗體
    (anti-beta2glycoproteinllgG/lgM)、狼瘡抗凝因子(lupus
    anticoagulant)」，此有網路醫學文獻足憑，而關於上開「
    抽血檢查」，必須間隔12週以上兩次測試為陽性且臨床上出
    現動脈或靜脈栓塞或反覆流產，才考慮抗磷脂抗體症候群。
    又依臺中榮總之官網資料，認定抗磷脂抗體症後群「陽性」
    者，其IgG數值要大於等於20，小於20者即為陰性。
　⒉依卷附衛生福利部臺中醫院（下稱臺中醫院）病歷，原告於1
    04年6月18日起至105年1月21日止，在該院由陳信華醫師診
    療。初次就診之診斷為「279.4 自體免疫疾病NEC」，但原
    告抽血檢查「抗磷脂症候群」的結果為Negative陰性，此亦
    經林口長庚醫院鑑定報告確認病歷內容如上述，則原告到底
    罹患何種「自體免疫疾病」？顯有未明！
　⒊原告於104年9月16日起首次至臺中榮民總醫院（下稱臺中榮總）免疫風濕科就醫，醫師為黃文男，其主訴「plan to Pregancy、G2P0SA2、one fetus GA：7 weeks （2014-11），anorther GA 9 weeks（2015-4）」等節。惟依外放病歷，原告當日抽血檢測IgM（抗心脂抗體）之數值為13.56。以原告之情形比對上述說明，原告並不符抗磷脂抗體症群之診斷。原告第2次至臺中榮總門診時間為105年3月18日，主訴同104年9月16日，醫生抽血檢驗其IgM數值亦為13.56。而依卷附抽血報告，其他數值也都正常（參外放榮總病歷之抽血檢驗數值），為何可認定原告罹患抗磷脂抗體症候群？
　⒋綜觀原告於臺中榮總之病歷資料，其IgM數值介於11.76-13.5
    6間，從未超過20！且原告自述有2次未滿10週之流產紀錄（
    未達3次），黃文男醫師為何能診斷原告罹患抗磷脂症後群
    ？且於原告首次就診之104年9月16日即確診？其診斷顯不合
    醫理！　
　㈢縱然原告確實罹病，然原告之「抗磷脂抗體症候群」非其投
    保後30日起才發生之疾病，原告之請求無理由：
　⒈原告主張其「抗磷脂抗體症候群」乃好安心保險附約所承保
    之疾病（契約生效日起持續30日起所發生之疾病），被告否
    認之，則原告就此有利於己之事實，依法應負舉證之責。
  ⒉原告於104年5月4日投保前就醫頻繁，被告取得該等診所、醫
    院之病歷摘要後，發現：⑴原告自102年3月起至106年2月間
    ，因不孕症至安心婦產科求診10餘次。⑵原告自103年5月至1
    04年5月間，因不孕症至美村婦產科求診20餘次；並因胎死
    腹中，於104年4月14日於美村婦產科進行人工流產手術。⑶
    原告於104年4月11日因「過期流產」至台安醫院就醫。⑷原
    告於104年6月18日至臺中醫院之風溼免疫科就醫。主訴：人
    工受孕3次都失敗，之後自然受孕2次但流產，醫師診斷為「
    自體免疫疾病」、「流產伴有特定之併發症」。⑸原告並至
    臺中榮總就醫，自105年9月10起陸續因「抗磷脂抗體症候群
    」住院。承前可知，原告於投保前即數十次因不孕症就醫，
    並有2次流產紀錄，且投保後第46天至臺中醫院就醫，醫師
    立即診斷為「自體免疫疾病」。而臺中醫院上開「自體免疫
    疾病」、「流產伴有特定之併發症」，在原告個案就是臺中
    榮總所指之「抗磷脂抗體症候群」；又「抗磷脂抗體」是一
    種自體免疫抗體所引起的慢性全身性血管阻塞的疾病，此疾
    病會造成胎盤血管阻塞，而有反覆性流產、早產、不孕等情
    形。顯然，原告多年不孕、習慣性流產皆因「抗磷脂抗體症
    候群」所致，此疾病乃原告投保前即有之病症，非投保後30
    日後才發生之疾病，是此疾病不符上開「好安心住院醫療附
    約」第2條第4項前段「自本附約生效日起持續三十日起所發
    生之疾病。」之定義，非好安心住院醫療附約承保範疇內之
    疾病。
　⒊又依好安心住院醫療附約第12條第2項第7款約定：「被保險
    人因下列事故而住院診療者，本公司不負給付各項保險金之
    責任：…七、不孕症…。」，原告多年來屢因不孕症就醫，應
    係因罹患「抗磷脂抗體症候群」導致不孕，而「抗磷脂抗體
    症候群」有多種治療方式，原告之所以會使用施打IVIG（免
    疫球蛋白）之方式治療，係因其有懷孕需求，故原告於臺中
    榮民總醫院之治療（即住院施打免疫球蛋白）係就不孕症為
    之，依上開約款，亦屬除外不保事項，被告不負理賠之責。
　㈣原告之請求權多罹於時效：　
　　被告於107年6月1日發函拒絕理賠後，原告於107年6月6日對
    被告之拒賠提出爭議，縱認原告於107年6月6日所提爭議已
    發生時效中斷之效果，但原告並未於6個月內（即108年3月6
    日前）對被告提起訴訟；則依民法第130條規定，時效不因
    原告上開請求而中斷，是以，原告所請求自105年9月10日起
    至106年3月18日止之間8次住院期間保險理賠已罹於時效。
  ㈤答辯聲明：㈠原告之訴駁回。㈡如受不利判決，被告願供擔保
    ，請准免為假執行之宣告。
三、本院之判斷：
  ㈠原告主張其於104年5月4日向被告投保遠雄人壽安心終身壽險
    附加好安心住院醫療附約（保單號碼0000000000），嗣於 1
    05年9月10日至106年6月10日至臺中榮總住院治療共11次，
    向被告提出保險理賠遭拒等情，業據提出臺中榮民總醫院診
    斷證明書、住院醫療費用收據、被告公司107年6月1日遠壽
    理賠字第107046561號函、被告公司107年7月24日遠壽字第1
    070003187號函、好安心住院醫療附約等件為證（本院卷一
    第19至54頁），且為被告所不爭，此部分事實，已可認定。
　㈡原告確實罹患「抗磷脂抗體症候群」：
　⒈原告於本件投保前曾有下列就診情形：⑴102年3月起至106  
    年2月間，因想懷孕至安心婦產科求診10餘次，醫師諮詢並
    給予排卵藥。⑵103年5月起至104年5月間，至美村婦產科求
    診20餘次，醫師診斷為未明示之卵巢功能障礙、有月經量或
    次數過少、子宮平滑肌瘤、子宮內沾連等；並因胎死腹中，
    於104年4月14日於美村婦產科進行人工流產手術。⑶104年4
    月11日因「過期流產」至台安醫院就醫。⑷於104年6月18日
    至台中醫院之風溼免疫科就醫。主訴：人工受孕3次都失敗
    ，之後自然受孕2次但流產，醫師診斷為「自體免疫疾病」
    、「流產伴有特定之併發症」，有被告提出之病歷摘要在卷
    可稽（見本院卷一第91-97頁），並經本院調閱上開醫院病
    歷（外放證物）核閱無誤。
　⒉而經本院以111年1月10日中院平民儒108保險10字第11100027
    79號函臺中榮民總醫院詢問原告於臺中醫院就診時之診治醫
    師陳信華：「㈢病患黃婉瑜之病例診斷碼為『279.4自體免疫
    疾病，NEC』、『634.70流產伴有其他特定併發症』，請說明當
    時認為黃婉瑜罹患（或懷疑其罹患）何種自體免疫疾病？」
    （本院卷一第419頁），臺中榮民總醫院以111年1月25日中
    榮醫企字第1114200304號函覆本院：「㈢抗磷脂症候群。」
    （本院卷一第445頁），可知原告經臺中榮民總醫院診斷為
    抗磷脂抗體症候群前，時任臺中醫院原告之診治醫師陳信華
    所診斷之「自體免疫疾病」，依陳信華醫師意見即為抗磷脂
    抗體症候群。
　⒊再者，本院函詢臺中榮民總醫院原告首次就診情形及認定原
    告診斷為抗磷脂抗體症候群係依據何種檢查或症狀判斷乙節
    ，經該院以111年1月26日中榮醫企字第1114200301號函覆本
    院：「二、說明如下：㈠病人初診為104年8月26日，當時即
    有抽血檢驗，104年9月16日病例記錄ACA（IgM）：13.56，
    為8月26日開立之檢驗報告，（ACA（IgM）正常值為<12.5MP
    L）。㈡抗磷脂抗體症候群診斷條件為依據國際通用Sapporo 
    Classification Criteria for Antiphospholipid syndrom
    e，病人符合2次流產（一次7週，一次9週），2次以上抗磷
    脂抗體陽性。」（見本院卷一第469頁）。
　⒋復經本院兩次送請長庚醫療財團法人林口長庚紀念醫院（下
    稱長庚醫院）鑑定，該院以110年10月26日長庚院林字第110
    0450512號函出具鑑定意見記載：「待鑑定事項㈣『施打免疫
    球蛋白』是否為治療罹患『抗磷脂抗體症候群』病患之治療方
    法？承上，該種療法之優缺點各為何？回覆：⒈是，『施打免
    疫球蛋白』為治療罹患『抗磷脂抗體症候群』病患之治療方法
    之一。⒉『施打免疫球蛋白』之優點係可改善『抗磷脂抗體症候
    群』相關症狀（下略）。待鑑定事項㈤⒈病人黃婉瑜於臺中榮
    民總醫院11次住院接受施打免疫球蛋白（IVIG），其目的是
    基於治療『抗磷脂抗體症候群』之需要？或係因做試管嬰兒，
    在植入胚胎與胚胎孕期，施打免疫球蛋白提高受孕機率或避
    免流產？回覆：⒈⑴根據病歷記載，本件病人前經二次流產，
    據臺中榮民總醫院之病歷記載，病人主訴於103年7周流產及
    104年9周流產。病人105年3月18日至臺中榮民總醫院黃文男
    醫師門診就診，經黃醫師診斷『抗磷脂抗體症候群』（下略）
    。⑵就醫學言，罹有『抗磷脂抗體症候群』可能會出現反覆流
    產（下略）」（本院卷一第269頁）、111年2月22日長庚院
    林字第1110150024號函出具鑑定意見記載：「待鑑定事項㈠
    醫學上診斷『抗磷脂抗體症候群』之程序及標準為何？回覆：
    ㈠就醫學言，診斷為『抗磷脂抗體症候群』需有抗磷脂抗體檢
    測陽性及下列事件擇一發生：⑴多次流產；或⑵心血管事件，
    始診斷為『抗磷脂抗體症候群』。待鑑定事項㈡依病人黃婉瑜
    於臺中榮民總醫院之全部病歷資料（尤其是ACA（IgM）之數
    值），是否認同病人黃婉瑜可診斷為『抗磷脂抗體症候群』？
    回覆：㈡依檢附資料所示：本件病人黃婉瑜抗心脂抗體（Ant
    i-Cardiolipin Antibodies, ACA）檢測結果為陽性加上其
    流產相關記錄，可診斷為『抗磷脂抗體症候群』」（見本院卷
    一第473頁）。上開鑑定內容所稱「抗磷脂抗體檢測陽性，
    加上其流產相關記錄，可診斷為抗磷脂抗體症候群」之結果
    核與臺中榮民總醫院就原告之「抗磷脂抗體症候群診斷條件
    為依據國際通用Sapporo Classification Criteria for An
    tiphospholipid syndrome，符合2次流產（一次7週，一次9
    週），2次以上抗磷脂抗體陽性。」之診斷結果相符。
　⒌由上所述，臺中榮總及長庚醫院所稱診斷抗磷脂抗體症候群
    之標準大致相符，且原告經陳信華醫師、黃文男醫師診斷，
    再經本院將病歷送請長庚醫院鑑定，均一致認為原告罹患抗
    磷脂抗體症候群，則原告確實罹患此疾病，應可認定，被告
    抗辯原告舉證不足，難以採取。
　㈢原告之「抗磷脂抗體症候群」並非好安心住院醫療附約生效
    日起持續30日起才發生之疾病：
　⒈原告主張：依照鑑定結果，無法證實抗磷脂抗體症候群為投
    保前疾病等語。而本件經本院送請長庚醫院鑑定，該院以11
    0年10月26日長庚院林字第1100450512號函出具鑑定意見記
    載：「待鑑定事項㈠依檢附之病歷資料，最早於104年9月6日
    於臺中榮民總醫院之病歷記載，此時已經診斷為抗磷脂抗體
    症候群（APS），當時亦記載病人於103年11月及104年4月曾
    有懷孕流產之紀錄，惟無法判定前開流產記錄是否與抗磷脂
    抗體症候群（鑑定報告此處為句點，但依其文義，應為「與
    抗磷脂抗體症候群有關」）。據此，無法研判病人罹患抗磷
    脂抗體症候群發生時點是否為104年6月2日後」。故依鑑定
    意見無法明確判斷發生時點，本院僅能另依卷內相關資料加
    以認定。
　⒉就醫學上而言，罹有抗磷脂抗體症候群臨床上需有抗磷脂抗
    體檢測陽性及下列事件擇一發生：⑴多次流產；或⑵心血管事
    件，已如前述。而經本院以111年1月10日中院平民儒108保
    險10字第1110002779號函臺中榮民總醫院詢問原告於臺中醫
    院就診時之診治醫師陳信華：「㈠病患甲○○104年6月18日之
    抽血檢驗報告記載「抗心脂抗體1.700Negative」、「Anti-
    Cardi1.900Negative」、104年7月9日起之病歷記載「…TOLD
     TO HAVE LOW TITER ACA-IGM」。請問：110年7月9日病歷
    所載「HAVE LOW TITER ACA-IGM」是指「Anti-Cardiolipin
    （抗磷脂抗體）弱陽性」之意嗎？㈡依病歷，並無104年7月9
    日及其後歷次門診之抽血檢驗報告，則104年7月9日起之病
    歷記載「TOLD TO HAVE LOW TITE RACA-IGM」，是指病患甲
    ○○於104年7月9日門診時告知陳醫生其Anti-Cardiolipin為
    弱陽性，陳醫師依其陳述而為病歷之記載嗎？請說明病歷記
    載之依據。」（本院卷一第419頁），臺中榮民總醫院以111
    年1月25日中榮醫企字第1114200304號函覆本院：「㈠LOW TI
    TER ACA-IGM」是指弱陽性。㈡依據病人口述。」（本院卷一
    第445頁），核與臺中醫院病歷記載相符。故原告於104年6
    月18日至臺中醫院之「風濕免疫科」就診，於7月9日主動告
    知陳信華醫師：其抗磷脂抗體呈弱陽性。依原告健保就醫記
    錄（見本院卷二第19頁），原告上開二次門診之間，曾於6
    月26日及30日分別至美村婦產科及高堂中醫聯合診所就診，
    但中醫不會對病患抽血，而依美村婦產科104年6月26日之病
    歷紀錄，當天並未檢驗抗磷脂抗體數值（見本院卷一第129
    頁），顯示原告早在104年6月18日之前，已在其他醫療院所
    或檢驗所抽血進行抗磷脂抗體之檢測，知悉呈弱陽性，方能
    於104年7月9日告知醫師此事，故原告並非104年6月18日才
    出現抗磷脂抗體檢測陽性之情形。
　⒊又原告係因檢測抗磷脂抗體2次以上為陽性，且有2次流產記
    錄，故就診醫院臺中榮總及鑑定機關長庚醫院才診斷原告為
    抗磷脂抗體症候群。則原告於103年、104年間之2次流產既
    屬抗磷脂抗體症候群之臨床症狀，可知原告係於103年懷孕
    流產以前即已罹患抗磷脂抗體症候群，進而導致原告於103
    年12月間、104年4月間懷孕未滿10週連續流產。若在判斷原
    告有抗磷脂抗體症候群時，即引用103年、104年間之2次流
    產為認定依據，在判斷抗磷脂抗體症候群發生時點時，卻稱
    103年、104年間之2次流產未必為抗磷脂抗體症候群造成，
    顯然前後矛盾。再參以原告先前有多次流產紀錄，但依原告
    病歷，其在臺中榮總進行針對抗磷脂抗體症候群之免疫球蛋
    白注射治療後，即得順利懷孕至37週（見外放病歷），且在
    本院時自認已經自然生產（見本院卷一第108頁），更可見
    原告先前流產確係因抗磷脂抗體症候群所導致，故經對症下
    藥後，即得避免流產狀況而順利懷孕生產。
　⒋由上所述，原告於103年12月、104年4月之流產應係抗磷脂抗
    體症候群所造成，可見此一疾病至少在103間即已存在且已
    經嚴重到足以導致流產，故被告抗辯原告之抗磷脂抗體症候
    群並非好安心住院醫療附約所約定生效日起持續30日起才發
    生之疾病，應屬有據。
　㈣按保險法第127條規定，保險契約訂立時，被保險人已在疾病
    或妊娠情況中者，保險人對是項疾病或分娩，不負給付保險
    金額之責任。其立法意旨乃在防止發生被上訴人帶病投保之
    道德危險。而保險實務上有所謂等待期間（或稱觀察期間）
    約款，即約定保險人對於訂約後一定期間內所罹患疾病，不
    負給付保險金責任。此項約款係為避免健康保險契約生效後
    ，於保險人及被保險人均不知情之情況下，因疾病潛伏、症
    狀不明顯、發現不易等因素，令保險人承作危險實已發生、
    不符承保要件而持續有效之保單，致保費收入與保險金支出
    失衡，及違反保險為最大善意契約原則，核與前揭規定之立
    法意旨不相違背，原則上應承認其效力（最高法院109年度
    台上字第760號民事判決參照）。依好安心住院醫療附約第2
    條第4項前段：「本附約所稱「疾病」係指被保險人自本附
    約生效日起持續三十日或復效日、續保日起所發生之疾病。
    」。即屬上開最高法院判決所稱之等待期間，應屬有效。而
    原告應係於103年間即已罹患抗磷脂抗體症候群並因而導致
    流產，業經本院認定如前，系爭保險契約於104年5月4日投
    保，因此，原告所患抗磷脂抗體症候群非屬好安心住院醫療
    附約所約定生效日起持續30日起才發生之疾病，不符合本件
    保險給付範圍，被告抗辯原告之抗磷脂抗體症候群非本件保
    險契約應給付之範圍，應屬有據，原告請求被告給付保險金
    ，為無理由。
四、綜上所述，原告依保險契約之法律關係請求被告給付679,48
    5元，及自起訴狀繕本送達翌日起，按年息10％計算之利息，
    為無理由，應予駁回。原告之訴既經駁回，其假執行之聲請
    即失所附麗，應併予駁回。
五、本件判決之結果已臻明確，兩造其餘攻擊防禦方法及舉證，
    經審酌均於判決結果無影響，無庸一一贅述，附此敘明。
六、訴訟費用負擔之依據：民事訴訟法第78條。
中　　華　　民　　國　　111 　年　　5 　　月　　13　　日
                  民事第五庭  法  官  王奕勛
上正本照原本作成。
如對本判決上訴，須於判決送達後20日內向本院提出上訴狀。如
委任律師提起上訴者，應一併繳納上訴審裁判費。
中　　華　　民　　國　　111 　年　　5 　　月　　16　　日
                              書記官   高偉庭